【裁判字號】    98,上更(二),2
【裁判日期】    980217
【裁判案由】    偽造有價證券等
【裁判全文】
臺灣高等法院高雄分院刑事判決       98年度上更(二)字第2號
上  訴  人
即  被  告  丙○○
選任辯護人  陳里己  律師
            吳淑靜  律師
            楊啟志  律師
上列上訴人因偽造有價證券案件，不服臺灣高雄地方法院92年度
訴字第1496號中華民國93年11月30日第一審判決（起訴案號：臺
灣高雄地方法院檢察署92年度偵字第1128號），提起上訴，經判
決後，由最高法院第二次發回更審，本院判決如下：
     主  文
原判決撤銷。
丙○○共同連續意圖供行使之用而偽造有價證券，處有期徒刑
年貳月。
偽造如附表一所示之支票貳拾貳張均沒收。
     事  實
一、丙○○前於民國90年5 月間，因所經營之光邑國際開發股份
    有限公司（設高雄市苓雅區○○○路149 號）資金周轉不靈
    ，適於公司內見其職員蔡芳欣使用其胞弟乙○○之支票一紙
    支付保險費，遂委請蔡芳欣向其胞弟乙○○借用支票，以供
    其公司資金周轉之用。蔡芳欣乃於90年5 月間某日，未經乙○○同意，即趁乙○○不在家之便，意圖為自己不法所有之
    犯意，在高雄市○鎮區○○街81號3 樓住處乙○○房間內徒
    手竊取乙○○所有空白支票22張（高雄區中小企業銀行0000
    0000000000號帳戶，支票號碼：KLA0000000號至KLA0000000
    號）及乙○○之印章一枚（蔡芳欣所涉親屬間竊盜罪，業經
    乙○○撤回告訴，經臺灣高雄地方法院檢察署檢察官為不起
    訴處分），嗣蔡芳欣取得該支票及印章後，旋告知丙○○該
    等支票及印章係其未經乙○○同意而竊取之贓物後，將之交
    由丙○○收受。丙○○與蔡芳欣均明知並未得乙○○之同意
    或授權，竟共同意圖供行使之用，基於偽造有價證券概括之
    犯意，自90年5 月9 日起迄90年7 、8 月間止，在其公司內
    以盜用上開乙○○印章捺印文，由丙○○或蔡芳欣填具其餘
    票載事項（發票日期及面額如附表一所示）之方法，而連續
    偽造以乙○○為發票人之支票8 次，合計如附表所示22張，
    並交付予公司往來之廠商或充當押票向他人借款或換回丙○○先前交付他人不獲兌現之客票而行使之，嗣前開偽造之支
    票陸續經提示遭退票後，經乙○○報警而循線查獲上情。
二、案經高雄市政府警察局新興分局報請臺灣高雄地方法院檢察
    署檢察官偵查起訴。
    理  由
壹、程序方面:
一、按被告以外之人於偵查中向檢察官所為陳述，除顯有不可信
    之情況者外，得為證據，同法第159 條之1 第2 項定有明文
    。偵查中對被告以外之人（包括證人、鑑定人、告訴人、被
    害人及共同被告等）所為之偵查筆錄，或被告以外之人向檢
    察官所提之書面陳述，性質上均屬傳聞證據。惟現階段刑事
    訴訟法規定檢察官代表國家偵查犯罪、實施公訴，依法其有
    訊問被告、證人及鑑定人之權，證人、鑑定人且須具結，而
    實務運作時，檢察官偵查中向被告以外之人所取得之陳述，
    原則上均能遵守法律規定，不致違法取供，其可信度極高，
    職是，被告以外之人前於偵查中已具結而為證述，除反對該
    項供述得具有證據能力之一方，已釋明「顯有不可信之情況
    」之理由外，不宜以該證人未能於審判中接受他造之反對詰
    問為由，即遽指該證人於偵查中之陳述不具證據能力。本件
    證人蔡芳欣於檢察官偵查中具結所為之陳述，未曾提及檢察
    官在偵查時有不法取供之情形，亦未釋明上開供述有顯不可
    信之情況，依上說明，其於偵查中之證言自均具有證據能力
    。
二、刑事訴訟法第159 條之4 規定，除前三條之情形外，下列文
    書亦得為證據：「一除顯有不可信之情況外，公務員職務上
    製作之紀錄文書、證明文書。二除顯有不可信之情況外，從
    事業務之人於業務上或通常業務過程所須製作之紀錄文書、
    證明文書。三除前二款之情形外，其他於可信之特別情況下
    所製作之文書。」本件高雄市前鎮區公所92.7.7高市前區兵
    字第0920007948號函、臺灣票據交換所92.7.4台票高字第16
    34號函、第一銀行五甲分行92.7.14 一銀五甲字第177 號函
    、華南商銀高雄分行92.7.14 （92）華高存字第439 號函、
    臺灣銀行鳳山分行92.7.11 鳳山營字第54441 號函、彰化銀
    行北高雄分行92.7.16 彰北高字第1644號函、富邦銀行高雄
    分行92.7.1富銀高字第92252 號函、世華商銀高雄分行92.7
    .18(92）世高雄字第9-00242 號函、中國信託商銀桃園分行
    92.7.15 中信桃發字第92年第113 號函、華南商銀東苓分行
    92.7.11(92）華東苓存字第228 號函、玉山銀行北高雄分行
    94.3.25 日函、台灣高雄地方法院檢察署91年度偵字第1652
    5 號不起訴處分書、台灣高雄地方法院90年度促字第71054
    號支付命令、乙○○當庭書寫支票上文字之字跡、蔡芳欣任
    職被告公司保證書、甲○○函催乙○○清償與被告等共同簽
    發62萬8500元整之支票票款債務之存證信函、蔡芳欣經手系
    爭被告所簽發之支票存款簽收簿、刑事告訴狀、支付命令及
    確定證明書、支付命令聲請狀、支票及退票理由單影本等文
    書，俱符合上揭文書之要件，經查亦無顯不可信之情況，且
    有其他於可信之特別情況，上開文書應具有證據能力。
三、被告以外之人於審判外向法官所為之陳述，得為證據，刑事
    訴訟法第159 條之1 第1 項定有明文。立法理由係認被告以
    外之人（包括證人、鑑定人、告訴人、被害人及共同被告等
    ）之陳述係在法官面前為之，因其任意陳述之信用性已受確
    定保障之情況下所為，自得作為證據。不問係其他刑事案件
    之羈押訊問期日、勘驗期日、準備程序期日、審理期日或民
    事事件、行政訴訟程序，凡係在普通法院法官（軍事法官、
    外國法官不與之）面前所為之陳述，均具有證據能力。本件
    證人蔡芳欣、乙○○、張鴻永、甲○○歷審向法官所為之陳
    述，在其等任意陳述之信用性無疑之情況下，其證述依法自
    具有證據能力。
貳、實體方面:
一、訊據上訴人即被告丙○○直承自90年5 月9 日起至90年7 、
    8 月間止，在其公司內，先後分8 次製作完成以被害人乙○○名義為發票人簽發如附表所示22紙支票並行使，支票上的
    印章是蔡芳欣拿乙○○的章到公司由被告簽發蓋用等事實，
    惟否認偽造有價證券及收受贓物犯行，辯稱：「我只是跟蔡
    芳欣借票，她也同意，我沒有叫她去偷支票，蔡芳欣只說他
    弟弟沒有作生意，我問她可否借我使用，且在90年9 月份時
    ，大家都還很和諧的一起整理倉庫，更足證支票係借用」、
    「這些票都是透過公司會計蔡芳欣向其弟乙○○借票使用，
    並非偽造。簽發後由被告拿去作為借款的擔保，或換回已經
    退票的客票。上揭支票的發票日不是實際的簽發日期。」「
    被告行使這些支票與詐欺有牽連關係，系爭22張支票雖然未
    以詐欺罪起訴，但與被告其他被訴詐欺部分，有連續犯裁判
    上一罪的關係，為該詐欺確定判決效力所及（詐欺罪已經判
    決1 年4 月確定），而詐欺部分與本件偽造有價證券罪有牽
    連犯裁判上一罪的關係，為詐欺罪效力所及，故本件被訴偽
    造有價證券部分，應判決免訴。」云云。
二、經查：
  (一)系爭22張支票之申請人為乙○○，並非蔡芳欣本人，此為被
    告所明知，蔡芳欣亦有向被告表示系爭支票為其弟弟乙○○
    所有，而被告係在公司看到蔡芳欣在開票，被告才向蔡芳欣
    借用系爭支票，此為被告所自承（見原審卷第219-231 頁）
    ，而被告在使用系爭22張支票時均未經支票持有人乙○○本
    人之同意，亦可認定。是本件關鍵乃在於蔡芳欣將於系爭22
    張乙○○申請的支票交付予被告時，被告是否知悉蔡芳欣並
    未獲得其弟乙○○之同意或授權？
  (1)據證人乙○○於原審結證稱：「系爭支票本放在抽屜。房間
    只有一個抽屜，蔡芳欣不會隨便拿我的東西。我在當兵時（
    90年5 月9 日到6 月15日，我當35天的替代役）蔡芳欣來會
    客時跟我說，要跟我借一張支票去付保險費，僅此1 次。蔡
    芳欣未曾不告而取用我的支票。我未交付支票給蔡芳欣保管
    ，我的東西放在抽屜。從未授權給蔡芳欣隨時使用我的支票
    。蔡芳欣拿我支票事前我不知道，一直到支票退票，有人跟
    我追索討錢時我才知道。」等語（見原審卷第216-219 頁）
    ，已證述從未將其申請的支票交由蔡芳欣保管，亦未授權其
    姐蔡芳欣可以使用他的支票明確。至證人甲○○（持有附表
    編號五六十十六十七支票）於原審法院審理時雖證稱：「（有否
    告丙○○？）有」「我在偵查庭外候訊時，問乙○○的，他
    說他沒有做生意，他的票是借給丙○○」等語（見本院上更
    (一)卷97年9 月9 日審判筆錄），惟此與台灣高雄地方法院檢
    察署92年度偵字第19723 號不起訴處分書所載述「乙○○辯
    稱該等支票係遭其姊姊蔡芳欣竊取」等語不相符，證人甲○○上開傳聞之證述，殊難採信。
  (2)證人蔡芳欣亦於原審結證稱：「乙○○的票放在房間的抽屜
    內，沒有上鎖。我弟弟當兵時，第1 次是因為要繳保險費，
    我去會客時有跟乙○○說要用他的票，他答應後，我才回來
    用他的票。乙○○未曾把支票本及印鑑交給我保管，也從來
    沒有授權給我使用，乙○○不讓我用。我拿票去公司要付保
    險費時，剛好被老闆（被告）看到，業務員是老闆的好朋友
    ，當時業務員還沒來，老闆就叫我回去拿來借他用，我跟他
    說不可以，因為這張是我經過我弟弟同意的，其他的票沒有
    經過弟弟，後來老闆跟我說他要付公司的支出，而且跟我保
    證沒有問題，老闆一直叫我回去拿票。（妳拿票給被告時，
    有無告訴被告，妳沒有經過弟弟的同意？）我有告訴他，他
    也知道弟弟在當兵，事後開票，都是被告自己開立，剛開始
    前幾張他有告訴我，後來都是他自己開的，但有幾張他叫我
    幫他填金額，其餘的他都自己私底下開出去，等我發現時都
    已開完」等語（見原審卷第220-225 頁），依證人蔡芳欣之
    證述內容，足見乙○○從未將系爭支票交由其保管或授權其
    使用，而其將系爭支票交付予被告時，亦告訴被告系爭支票
    並沒有經過其弟弟乙○○的同意，係應被告之唆使而取乙○○之支票本子及印章交被告使用，並曾代之填載金額。
  (3)本件乙○○係於88年12月21日領用支票，領用張數25張。其
    中22張即如附表所示KLA0000000號至KLA0000000號均為被告
    或蔡芳欣所簽發，其餘3 張，第1 張KLA0000000、面額3,50
    0 元為證人乙○○所自行簽發、發票日為88年12月24日，第
    2 張KLA0000000、面額6,000 元、發票日為89年1 月12日係
    乙○○之女友黃雅慧開立，並由黃雅慧背書，此亦經證人乙○○到庭結證屬實。而第3 張支票票號KLA0000000、面額6,
    000 元、票載發票日為90年5 月8 日，此為蔡芳欣經由乙○○同意所簽發，此亦據證人蔡芳欣、乙○○到庭結證屬實，
    並有高雄區中小企業銀行（灣內分行）92年7 月9 日函所附
    之支票影本及領用支票紀錄查詢單1 份在卷足憑。整本25張
    之支票，證人蔡芳欣僅使用1 張，被告所辯該本支票簿均係
    證人蔡芳欣在使用云云，顯然與事實不符。乙○○係90年5
    月9 日到6 月15日計35天服替代役，蔡芳欣稱係在其弟服役
    期間，利用會客之機徵得其弟同意而取票簽發KLA0000000號
    支票，但證人即KLA0000000號支票之提示人林吳金鴦於原審
    係證稱：「（問：在90年5 月間，你有沒有收到一張乙○○
    名義的支票，就是KLA0000000號支票？）有，蔡先生給我的
    」、「他是交給我繳保險費的」、「（問：是誰交給你保險
    費？）蔡芳欣小姐」、「（問：根據這個代收票據明細表，
    你是90年5 月8 日提到銀行代收的，妳何時拿到這張支票？
    ）就是5 月8 日拿到的」、「（問：她在那裡交給你？）她
    在青年路蘇先生的辦公室裡面」、「（問：你說這張支票是
    支付保險費，支付何人的保險費？）蔡芳欣在中國人壽的保
    險費，我在蘇先生的辦公室向蔡芳欣收的，那時候她在那裡
    當會計」，並有其提出之該紙支票存入金融機關之代收票據
    明細表影本在卷可按（見原審卷第42頁、第60頁背面、第61
    頁）；則票號KLA0000000號支票，應係於90年5 月8 日，即
    由蔡芳欣簽發，證人乙○○、蔡芳欣前述稱「係利用乙○○
    服兵役期間蔡芳欣前往會客時，徵得證人乙○○同意，始取
    用簽發交付保險費」，有關時間之陳述應係錯誤之陳述，蓋
    乙○○係90年5 月9 日起服兵役。而票號KLA0000000號支票
    之持票人林吳金鴦則早其1 日而於90年5 月8 日提示兌領。
    另KLA0000000號這張支票，票載日期90年7 月7 日被告直承
    係90年5 月31日簽發的，即遠期支票，票載日期不一定是實
    際製作簽發日期。被告自承從乙○○當兵期間到當兵回來之
    後，支票一直都由被告簽發。應屬可信。
  (4)證人蔡芳欣使用之KLA0000000號支票係徵乙○○同意，始為
    簽發使用，此業據證人蔡芳欣、乙○○證述明確，而乙○○
    之服役日期為90年5 月9 日至同年6 月12日，此亦有高雄市
    前鎮區公所92年7 月7 日函所附之兵籍資料查詢1 份附卷可
    稽，而「代收票據明細表」之記載及持票人林吳金鴦稱「90
    年5 月8 日取得KLA0000000號支票，同日提到銀行代收」，
    「蔡芳欣在青年路蘇先生（被告）的辦公室裡面，用以支付
    蔡芳欣在中國人壽的保險費，我在蘇先生的辦公室向蔡芳欣
    收的，那時候她在那裡當會計」，有其提出之該紙支票存入
    金融機關之代收票據明細表影本在卷可按（見原審卷第42頁
    、第60頁背面、第61頁）；則系爭票號KLA0000000號支票，
    應係於90年5 月8日 即由蔡芳欣簽發，始為正確。
  (二)被告固辯稱係向蔡芳欣借票云云，辯護人則以蔡芳欣與乙○○是姐弟關係，況蔡芳欣之前有使用過乙○○的票，在這種
    情形下，被告自會相信蔡芳欣係經乙○○同意使用支票等為
    被告辯護。
  (1)惟據被告於原審供稱：「（知道票主不是蔡芳欣本人？）我
    知道，蔡芳欣有跟我說是他弟弟的」「（使用支票有幾年經
    驗？）從70幾年開始陸續使用支票」等語（見原審卷第226-
    227 頁），且被告前於73、74年間有多次違反票據法前科紀
    錄，是以被告之經驗應極了解支票作為替代現金之支付工具
    ，支票發票人所應負之絕對付款責任，及若有退票紀錄對個
    人信用紀錄之損害嚴重性，然而被告仍明知支票非蔡芳欣所
    有，卻於未獲支票所有人乙○○之同意或授權情形下，擅自
    使用乙○○之印章開立支票，謂其無偽造支票之犯意，不合
    常理。再觀諸乙○○所領用張數25張，其由蔡芳欣與乙○○
    姐弟簽發者，為前3 張，即KLA0000000、面額3,500 元，為
    證人乙○○所自行簽發、發票日為88年12月24日，KLA00000
    00、面額6,000 元、發票日為89年1 月12日，係乙○○之女
    友黃雅慧開立，並由黃雅慧背書，此亦經證人乙○○到庭結
    證屬實。而第3 張支票票號KLA0000000、面額6,000 元、票
    載發票日為90年5 月8 日。上開3 張支票，面額均未逾萬元
    ，而被告自承「附表所示22張支票，均係蔡芳欣交付由其以
    乙○○印章簽發之，即自90年5 月9 日起至90 年7、8 月間
    止，在其公司內，先後分8 次製作完成以被害人乙○○名義
    為發票人簽發如附表所示22紙支票並流通行使，簽發後由被
    告拿去作為借款的擔保，或換回已經退票的客票。上揭支票
    的發票日不是實際的簽發日期。」等情，核諸各該支票之面
    額俱逾萬元，甚致高達10多萬元者有9 張之多。被告明知其
    本人並無為乙○○存入任何款項，勢必退票，乙○○必遭追
    索，已充分顯現其有利益歸己，禍害歸他人之心態。
  (2)又蔡芳欣與乙○○固係姐弟關係，然蔡芳欣取走前開22紙支
    票並未經過乙○○之同意，已經蔡芳欣與乙○○於原審審理
    中均陳述明確，況被告固辯稱係向蔡芳欣借票，然其均未陳
    述蔡芳欣有向其說有獲得弟弟同意，是如何能以姊弟關係即
    等同當然同意使用支票，以曾一次授權使用支票即代表永遠
    之授權，被告及辯護人上開所辯，不合常情與社會交易習慣
    。
  (3)被告當時生意失敗週轉失靈，此為被告所自承，其若係向蔡
    芳欣借票，則雙方自應有如何返還之約定，又該支票既非蔡
    芳欣所申請，而係蔡芳欣之弟乙○○所有，豈有未於乙○○
    90年6 月12日退伍後，向支票持有人確認之理？其明知該支
    票並未經乙○○本人授權之情，乃甚為明顯。
  (三)另本件蔡芳欣擅自取走支票之時間，依被告所提之付款簽收
    簿及乙○○當兵時間推斷，故應係於90年5 月間某日，而非
    蔡芳欣於警偵訊所述之90年6 月15日，惟蔡芳欣第1 次接受
    警詢之時間係於91年11月8 日，距離渠盜取支票之時間已時
    隔1 年有餘，而記憶會隨時間經過有模糊、不清，均乃人情
    之常。又被告所辯，在90年9 月份時，大家都還很和諧的一
    起整理倉庫，更足證支票係借用云云，然蔡芳欣、乙○○與
    被告於90年9 月間仍保持友好之關係，或係由於當時持票人
    尚未追討債務，其2 人尚不了解事情之嚴重性，或係由於其
    2 人仍相信被告會解決此問題，或係由於其他等等因素，惟
    此與被告係借用或盜用支票均無絕對之必然關係，是無論是
    蔡芳欣所述之時間點不清或是蔡芳欣與乙○○其後仍與被告
    保持友好關係，均不足以影響其2 人證詞之可信性，被告與
    辯護人空言否認證人證詞之可信性，不足採之。至證人蔡芳
    欣於原審另證稱：「老闆（指被告）一直叫我回去拿票，還
    載我回去拿票，我就直接回去拿支票及印章，從我家出來時
    交給老闆」云云，惟被告否認曾載證人蔡芳欣回去行竊支票
    ，且被告叫蔡芳欣回去「拿票」，並非偷票，亦未交代蔡芳
    欣隱瞞使用支票情事，難認其主觀有不法所有意圖，自不得
    僅以證人蔡芳欣上開證詞，遽認被告對證人蔡芳欣之竊盜犯
    行有犯意聯絡與行為分擔。
  (四)被告之選任辯護人於本院前審請求函查證人乙○○之銀行帳
    戶承辦人黃雅慧之年籍住所資料並予傳訊，惟經本院前審函
    玉山銀行北高雄分行查詢結果，因黃雅慧於該分行改組後未
    留任，無法提供其相關資料，有該分行94年4 月28日函附本
    院上訴卷可按，自無從傳訊。
  (五)又本案證人乙○○雖於期間曾發現其支票及印章遭竊用，但
    因其於退票後始前往銀行欲申辦掛失止付，惟銀行以已經退
    票，不能再行掛失為由拒絕辦理，經證人乙○○供述在卷，
    並非證人未辦理掛失止付。再證人乙○○因對支付命令、存
    證信函未提出異議或支票被偽造之答辯，但證人係因被告答
    應代為解決之故，並非承認出借支票，而證人乙○○何以於
    提出告訴時，將其前借與其姊即證人蔡芳欣使用之票號第KL
    A0000000號支票亦列入被被告偽造之支票一節，證人乙○○
    供述因遭竊用之支票達20餘張，故一時混淆而亦誤為列入，
    是均不能為被告有利之認定。
  (六)綜上所述，被告明知蔡芳欣未取得乙○○之同意或授權，仍
    於90年5 月間某日，收受蔡芳欣擅自拿取之前揭支票及印章
    ，自行載入面額、發票日期、蓋用「乙○○」之印章，以示
    乙○○為發票人之犯行，已甚顯明。按共同正犯之成立，有
    以共同犯意而共同實施犯罪構成要件之行為者，有以自己犯
    罪之意思，參與犯罪構成要件以外之行為者，有雖以幫助他
    人犯罪之意思而參與犯罪構成要件之行為者，有以自己犯罪
    之意思，事前同謀推由一部分實施犯罪之行為者，均屬之，
    司法院大法官會議釋字第109 號解釋可供參考。蓋共同正犯
    ，係共同實施犯罪行為之人，在共同意思範圍內，各自分擔
    犯罪行為之一部，相互利用他人之行為，以達其犯罪之目的
    ，其成立不以全體均參與實施犯罪構成要件之行為為要件。
    共同正犯之意思聯絡，不以數人間直接發生者為限，間接之
    聯絡者，亦包括在內，復不限於事前有所謀議，僅於行為當
    時有共同犯意之聯絡，於行為當時，基於相互之認識，不論
    明示通謀或相互間默示合致，以共同犯罪之意思參與，均屬
    之；而行為分擔，亦不以每一階段皆有參與為必要，倘具有
    相互利用其行為之合同意思所為，仍應負共同正犯之責，良
    以共同正犯，於合同意思範圍內，組成一共犯團體，團體中
    任何一人之行為，均為共犯團體之行為，他共犯均須負共同
    責任，初無分別何一行為係何一共犯所實施之必要（最高法
    院55年度台上字第522 號、87年度台非字第35號、85年度台
    上字第4962號、88年度台上字第2230 號 、第2858號判決、
    最高法院28年上字第3110號、73年台上字第1886號、77年台
    上字第2135號判例意旨參照）。證人蔡芳欣明知未取得乙○○之同意或授權，竟將竊得之支票、印章交與被告偽造，並
    填寫其中多張支票金額及日期交由被告盜用乙○○印章，其
    與被告間有犯意聯絡及行為分擔無疑。本件事證明確，被告
    之犯行堪以認定。
三、被告等行為後，刑法部分條文於94年2 月2 日修正公佈，並
    於95年7 月1 日施行。依現行刑法第2 條第1 項規定：「行
    為後法律有變更者，適用行為時之法律。但行為後之法律有
    利於行為人者，適用最有利於行為人之法律」。又本次修正
    涵蓋之範圍甚廣，故比較新舊法時，應就罪刑有關之共犯、
    牽連犯、連續犯、有無累犯加重、自首減輕暨其他法定加減
    原因與加減例等一切情形，綜其全部罪刑之結果而為比較，
    有最高法院95年5 月23日所為之95年度第8 次刑庭會議決議
    可資參照。茲:
  (一)被告行為後，刑法第56條連續犯之規定，業於94年2 月2 日
    修正公布刪除，並於95年7 月1 日施行，則被告之犯行，因
    行為後新法業已刪除連續犯之規定，此刪除雖非犯罪構成要
    件之變更，但顯已影響行為人刑罰之法律效果，自屬法律有
    變更，依新法第2 條第1 項規定，比較新、舊法結果，仍應
    適用較有利於被告之行為時法律即舊法論以連續犯（最高法
    院95年第8 次刑事庭會議決議參照）。
  (二)刑法第55條關於想像競合犯之規定，新法增列但書「不得科
    以較輕罪名所定最輕本刑以下之刑」，係科刑之限制，為法
    理之明文化，非屬法律之變更，自無新舊法比較之問題。刑
    法第55條關於牽連犯之規定業經刪除，則應適度擴張一行為
    概念，認屬一行為觸犯數罪名之想像競合犯，依想像競合犯
    論擬方為適當（最高法院97年度台上字第4467 號 判決要旨
    參照）。
  (三)刑法第28條原規定：「二人以上共同『實施』犯罪之行為者
    ，皆為共同正犯」，被告行為後，新法修正為：「二人以上
    共同『實行』犯罪之行為者，皆為共同正犯」；將舊法之「
    實施」修正為「實行」。原「實施」之概念，包含陰謀、預
    備、著手及實行等階段之行為，修正後僅共同「實行」犯罪
    行為始成立共同正犯。是新法共同正犯之範圍已有限縮，排
    除陰謀犯、預備犯之共同正犯。新舊法就共同正犯之範圍既
    因此而有所變動，自屬犯罪後法律有變更，而非僅屬純文字
    修正，應有新舊法比較適用之問題。以新法為有利於被告，
    應適用新法之規定（最高法院96年度台上字第4901、4923、
    5017、5510號判決要旨參照）。
  (四)現行刑法第2 條第1 項明文規定：「行為後法律有變更者，
    適用行為時之法律。但行為後之法律有利於行為人者，適用
    最有利於行為人之法律。」惟此「法律變更」與法律修正之
    概念有別；所謂法律變更應係指因法律修正而「刑罰」有實
    質之更異而言（如修正後新舊法法定本刑輕重變更），始有
    依上開規定為準據法而比較適用新法或舊法之問題。如新舊
    法處罰之輕重仍然相同，並無有利或不利之情形，即無適用
    上開規定為比較之餘地，自應依一般法律適用之原則，適用
    現行、有效之裁判時法論處。有關罰金之規定，依刑法施行
    法第1 條之1 之立法說明，謂該條文第2 項係「考量新修正
    之刑法施行後，不再適用『現行法規所定貨幣單位折算新台
    幣條例』，為使罰金數額趨於一致，避免衍生新舊法比較適
    用問題，以緩和實務適用法律之衝擊之前提下，規定第2 項
    如上」等詞，顯見刑法施行法第1 條之1 第2 項增訂後，自
    無再就「現行法規所定貨幣單位折算新台幣條例」、「罰金
    罰鍰提高標準條例」比較新舊法適用之問題（最高法院96年
    度台上字第4185號判決要旨參照）。
四、核被告丙○○所為，係犯刑法第349 條第1 項之收受贓物罪
    、及同法第201 條第1 項之偽造有價證券罪。其偽造有價證
    券部分與蔡芳欣有犯意聯絡及行為分擔，皆為共同正犯。其
    盜用「乙○○」印章後盜用該印文，均係偽造有價證券之部
    分行為，其行使偽造有價證券之低度行為，應為偽造之高度
    行為所吸收。又行使偽造有價證券，以取得票面價值之對價
    ，固不另論詐欺罪，但如以偽造之有價證券供作擔保或作為
    新債清償而借款，則其借款之行為，為行使有價證券以外之
    另一行為，即難置該行為所涉及之詐欺罪於不論，應另論以
    刑法第339 條第1 項之詐欺罪。其先後多次偽造有價證券及
    詐欺，時間緊接，犯罪構成要件相同，顯係基於概括犯意為
    之，為連續犯，應各以一罪論處。被告所犯前開3 罪，一行
    為觸犯數罪名，應從一重之偽造有價證券罪論處。被告辯另
    犯詐欺罪多起，已經判決1 年4 月確定，本案此部分雖未起
    訴，但與被告其他被訴詐欺部分，有連續犯裁判上一罪的關
    係，為該詐欺確定判決效力所及，而詐欺部分與本件偽造有
    價證券罪有牽連犯裁判上一罪的關係，為詐欺罪效力所及，
    故本件被訴偽造有價證券部分，應判決免訴云云，不能苟同
    。
五、原審對被告予以論罪科刑，固非無見，惟(一)原判決對於被告
    偽造支票之時間及偽造支票之內容未詳為認定，已有未合。
    (二)未認定蔡芳欣係共犯，亦有未恰。(三)被告係分次連續偽造
    ，並非接續為之，原判決認係接續犯，自屬未當。被告上訴
    意旨否認犯罪，雖無理由，惟原判決既有上開可議之處，即
    屬無可維持，仍應由本院將原判決予以撤銷改判。審酌被告
    除前述違反票據法前科，曾受罰金刑外，並無其他前科紀錄
    ，有臺灣高等法院被告全國前案紀錄表在卷可稽，其為公司
    資金週轉所需，一時失慮而誤蹈法網，以被害人乙○○之名
    義偽造有價證券，造成乙○○票信受損，影響社會經濟活動
    ，及偽造有價證券之發票金額、數量，犯後猶否認犯行，缺
    乏悔意等一切情狀，量處如主文第2 項所示之刑。被告偽造
    之支票22張（高雄區中小企業銀行0000000000000000000 號
    帳戶，支票號碼：KLA0000000號至KLA0000000號），不問屬
    於被告與否，依刑法第205 條規定，宣告沒收。
據上論斷，應依刑事訴訟法第369 條第1 項前段、第364 條、第
299 條第1 項前段、刑法第2 條第1 項前段、第28條、第349 條
第1 項、第201 條第1 項、第339 條第項、第205 條、第55條、
修正前刑法第56條，刑法施行法第1 條之1 ，判決如主文。
本案經檢察官陳宗吟到庭執行職務。
中    華    民    國    98    年    2    月    17    日
                  刑事第二庭  審判長法  官  林正雄
                                    法  官  黃壽燕
                                    法  官  陳啟造
以上正本證明與原本無異。
如不服本判決應於收受本判決後10日內向本院提出上訴書狀，其
未敘述上訴理由者，並得於提起上訴後10日內向本院補提理由書
狀（均須按他造當事人之人數附繕本）「切勿逕送上級法院」。
中    華    民    國    98    年    2    月    17    日
                                    書記官  彭筱瑗
附錄本判決論罪科刑法條：
中華民國刑法第201條第1項
意圖供行使之用，而偽造、變造公債票、公司股票或其他有價證
券者，處3 年以上10年以下有期徒刑，得併科3 千元以下罰金。
中華民國刑法第349 條第1 項收受贓物者，處3 年以下有期徒刑
、拘役或5 百元以下罰金。
中華民國刑法第339 條第1 項
意圖為自己或第三人不法之所有，以詐術使人將本人或第三人之
物交付者，處5 年以下有期徒刑、拘役或科或併科1 千元以下罰
金。
附表    發票人：乙○○
┌──┬──────┬────┬───────┐
│編號│支 票  號 碼│票    載│票 面  金 額  │
│    │            │發 票 日│(新台幣)      │
├──┼──────┼────┼───────┤
│一  │KLA-0000000 │8.  │13萬5,100元整 │
├──┼──────┼────┼───────┤
│二  │KLA-0000000 │8.  │13萬8,000元整 │
├──┼──────┼────┼───────┤
│三  │KLA-0000000 │7.７  │5萬2,500元整  │
├──┼──────┼────┼───────┤
│四  │KLA-0000000 │7.  │5,566 元整    │
├──┼──────┼────┼───────┤
│五  │KLA-0000000 │8.  │5萬2,300元整  │
├──┼──────┼────┼───────┤
│六  │KLA-0000000 │8.  │14萬3,800元整 │
├──┼──────┼────┼───────┤
│七  │KLA-0000000 │8.  │2 萬元整      │
├──┼──────┼────┼───────┤
│八  │KLA-0000000 │9.  │8 萬元整      │
├──┼──────┼────┼───────┤
│九  │KLA-0000000 │8.  │10萬5,000元整 │
├──┼──────┼────┼───────┤
│十  │KLA-0000000 │9.１０  │16萬5,900元整 │
├──┼──────┼────┼───────┤
│十一  │KLA-0000000 │6.  │1萬5,000元整  │
├──┼──────┼────┼───────┤
│十二  │KLA-0000000 │7.５  │2萬2,700元整  │
├──┼──────┼────┼───────┤
│十三  │KLA-0000000 │7.  │1萬5,100元整  │
├──┼──────┼────┼───────┤
│十四  │KLA-0000000 │8.  │8萬3,000元整  │
├──┼──────┼────┼───────┤
│十五  │KLA-0000000 │7.  │1萬4,000元整  │
├──┼──────┼────┼───────┤
│十六  │KLA-0000000 │9.  │14萬3,500元整 │
├──┼──────┼────┼───────┤
│十七  │KLA-0000000 │9.  │12萬3,000元整 │
├──┼──────┼────┼───────┤
│十八  │KLA-0000000 │7.  │5萬2,300元整  │
├──┼──────┼────┼───────┤
│十九  │KLA-0000000 │7.7.  │6 萬元整      │
├──┼──────┼────┼───────┤
│二十  │KLA-0000000 │8.  │3萬6,850元整  │
├──┼──────┼────┼───────┤
│  │KLA-0000000 │10.  │12萬6,000元整 │
├──┼──────┼────┼───────┤
│  │KLA-0000000 │9.  │12萬8,600元整 │
└──┴──────┴────┴───────┘


司法院資訊處製作；財團法人民間司法改革基金會備份。
